【裁判字號】    89,判,1862
【裁判日期】    890608
【裁判案由】    新型專利異議
【裁判全文】
行  政  法  院  判  決                          八十九年度判字第一八六二號
    原      告  甲○○
    被      告  經濟部智慧財產局
右當事人間因新型專利異議事件，原告不服行政院中華民國八十八年三月十六日台八
八訴字第○九九六七號再訴願決定，提起行政訴訟。本院判決如左︰
    主  文
原告之訴駁回。
    事  實
緣本件關係人黑松股份有限公司於民國（下同）八十五年十二月十六日以其「吹塑瓶
容器底部自撐構造之改良」係容器底部之底面中央形成內凹之圓弧形底，圓弧形底外
圍形成環狀平底，頂端向上形成適當大小之凹陷面等情，向被告申請新型專利，經被
告編為第00000000號審查，准予專利（下稱系爭專利案－附圖(四)）。公告期
間，原告以系爭專利案係運用申請前之習用技術，不具首創性、進步性，有違專利法
第九十八條第一項第一款、第二款及第二項規定云云，檢具第00000000號「
塑性吹模製自撐式容器」新型專利案（下稱引證一－附圖(一)）公告及說明書，日本平
0－000000號公開特許案（下稱引證二－附圖(二)）公告、美國第000000
0號專利案（下稱引證三－附圖(三)）公告等影本，對之提起異議。案經被告審查，為
系爭專利案異議不成立之審定，發給八十七年三月四日（八七）台專（判）○二○二
七字第一○六○一四號專利異議審定書。原告不服，循序提起訴願、再訴願均遭駁回
，原告仍有未服，遂向本院提起行政訴訟。茲摘兩造訴辯意旨如次：
原告起訴意旨略謂︰原告於異議理由原認為系爭專利案與引證一、二、三之技術相比
較，有違反新型專利新穎性與進步性規定，惟經被異議人答辯及訴願機關解釋理由後
，原告對於系爭專利案不符新穎性一事已不表異議，但對於系爭專利案不具進步性一
事，原告認為確有其事，且被告、訴願及再訴願機關的理由皆與法理有所悖離，難令
原告甘服，為能讓鈞院對此次事件有更詳盡瞭解，遂於下文中作一整理分析解釋：(一)
按專利法所稱新型進步性要件係第九十八條第二項所規定，其條文為「新型係運用申
請前既有之技術或知識，而為熟習該項技術者所能輕易完成且未能增進功效時，雖無
前項所列情事，仍不得依本法申請取得新型專利。」復依照被告所編載之專利審查基
準對於新型專利進步性判斷方式所載謂：「判斷新型是否能輕易完成時，准予將二件
或二件以上不同文獻之全部內容或其各文獻之部分內容相互組合，以研判新型技術手
段之選擇與結合，如其選擇與結合為熟習該項技術者基於引證資料所能輕易完成反未
能增進功效時，則不具進步性。」(二)總括前述各機關之理由係認為系爭專利案特徵係
在容器底部底面中央部位形成內凹之圓弧形底，圓弧形底外圍形成一環狀之平底
，圓弧形底之頂端向上形成一適當大小之凹陷面；在技術功效方面係認為系爭專
利案利用內凹之圓弧形底以加強該底部抗壓能力，以外圍形成之環狀平底以利容
器穩定站立，以及該圓弧形底頂端向上形成之適當大小的凹陷面具有強化該圓形底
抗壓強度之結構及技術手段。(三)按照前述，再反觀系爭專利案之專利說明書所載，
該系爭專利案原是為吹塑瓶容器底部自撐強度所為之改良，特別是針對一種圓形底部
而無腳架之吹塑瓶，如其說明書中第一圖所揭示之習用保特瓶，由該習用保特瓶可清
楚看出為一種無腳架之圓形底部的保特瓶，而該保特瓶底部中央亦具有一內凹圓形底
，而外圍形成一環狀平底，由此可確知，保特瓶瓶底具有環狀平底的構造為習知技術
，系爭專利案的改良處只是將內凹圓形底改以內凹圓弧形底，並於內凹圓弧底頂端向
上，形成一適當大小之凹陷面；易言之，該系爭專利案的技術特徵僅是為加強該種圓
形底部的保特瓶抗壓強度而於瓶底中央內凹圓弧形底及內頂端之凹陷面。(四)就引證一
技術觀之，其亦是一種吹瓶容器（即保特瓶），惟其係一種底部具有腳架之保特瓶，
此種保特瓶的瓶底本身的抗壓強度便高於圓形無腳架之瓶底，然而引證一為進一步加
強該種保特瓶底部的抗壓強度，遂於底部中央形成一內凹斜面圓形底，並於內頂端向
上形成一較小之凹陷面（如引證一第２圖所示），而因為該保特瓶為具有腳架之瓶底
，因此該內凹斜面圓形底更自然形成間斷形態，如第３圖所示之各腳的圖號部分便
是內凹斜面圓形底：由此可見，引證一中已揭示有於具有腳架之保特瓶底部中央形成
內凹斜面圓形底並於內凹頂端形成一較小之凹陷面，藉以加強保特瓶底部抗壓強度之
技術，而系爭專利案只是將此種技術運用傳統圓形底之保特瓶的底部，再將內凹斜面
圓改為內凹弧面圓，且未見有功效增進處，因此，該系爭專利案之技術係為熟習該項
技術者基於引證一之技術便能輕易完成且未能增進功效，應不具進步性。(五)就引證二
觀之，由引證二所揭示各圖中可清楚看出，其是一種與引證一類似之設計，由其文及
圖式所示，該種耐壓自立型容器係一種合成樹脂製品（即保特瓶），且亦為一種底部
具有腳架而耐壓較強之保特瓶，其主要技術亦是於容器底部中央形成一內凹斜面圓形
底，並於內頂端向上形成一較小之凹陷面，藉此更進一步提升該容器抗壓強度及站立
穩定性（如第３圖所示），由此可見，系爭專利案之技術係為熟習該項技術者基於引
證二之技術便能輕易完成且未能增功效，應不具進步性。(六)就引證三觀之，在引證三
之圖８中所揭示為一種與系爭專利案類似之圓形而無腳架的容器，由圖８及圖９中明
顯看出該容器底部中央形成一內凹圓弧形，且頂端向內形成一較小之凹陷面而內
凹圓弧形外圍自然形成一環狀底，此種設計可說是與系爭專利案之瓶底幾乎相同，
且二者所達之功效皆是為加強該種圓形無腳架容器的抗壓強度及站立穩定性，足見系
爭專利案係運用已知之引證三的習用技術且未能增進功效，為不具進步性；至於再訴
願決定理由謂引證三設有複數射狀肋之圓形平面一事，純屬誤解，如引證三圖８所示
，其中標示圖號者應便是再訴願機關所謂之射狀肋，但該射狀肋在圖中是以假想
線表示，也就是說該假想線所表示之射狀肋並非特定形態，而是一種可以此形態加
設之假設示意形態，此點可由圖９中只繪製有內凹圓弧形底及凹陷面而並未有射
狀肋便可確知，是以，該引證三容器瓶底的整體形態與被異議保特瓶瓶底的整體構
造可謂相同，足證系爭專利案之技術不具進步性。總結前述，被告未依法理而主觀作
成異議不成立之審定，且原決定及再訴願機關亦未作詳查分析，逕判以訴願及再訴願
駁回之決定，此種用事認定與事實不符，有欠公允，至使原告不服，爰求為判決，將
再訴願決定、訴願決定及原處分均撤銷等語。
被告答辯意旨略謂︰原告理由二三於主要稱，由系爭專利案第一圖可知，保特瓶具有
環狀平底為習知技術；引證一第２、３圖，已顯示在底部中央形成一內凹斜面圓形底
；引證二各圖亦顯示，容器底部中央形成一內凹斜面圓形底，並於內頂端形成一較小
之凹陷面；引證三之圖８、９，可看出容器底部中央形成一內凹圓弧形，且頂端向內
形成小凹陷面，外圍自然形成一環狀底，而圖８之射狀肋為假想線，並非特定形態，
故系爭專利案乃引證一、二、三所能輕易完成者；系爭專利案用事認定與事實不符云
云。惟系爭專利案之第一圖只是單視圖，並無法證明杯體部分其有環狀平底，況系
爭專利案為一整體性構造，也不宜將系爭專利案之各部結構分開來論究。引證一、二
、三（即第00000000號「塑性吹模製自撐式容器」專利案、日本平0－00
0000號公開特許公報影本、美國第0000000號專利案）雖各在中央段有凹
陷面；然引證一設有腳架、加強肋與輪轂結合，內接部亦非呈連續圓弧形底結構；引
證二亦是以腳部與谷線部延伸結合，且未呈現圓弧形底結構；引證三則未呈環狀平底
，至於突肋，此乃係於引證三說明書中載明係設於底部周壁者，且引證三縱未設有
突肋，亦未皆是系爭專利案之整體構造特徵。是以系爭專利案以圓弧形底與凹陷面、
環狀平底呈一體相連，且底部未設腳架、肋條，此等與引一、二、三當屬不同技術，
而系爭專利案可形成強韌底部及提高站立穩定型，當係有功效上增進者，原告所訴，
自難足採。爰求為判決，駁回原告之訴等語。
    理  由
接稱新型者，謂對物品之形狀、構造或裝置之創作或改良，為專利法第九十七條所規
定。又公告中之新型，任何人認有違反專利法第九十七條至第九十九條規定而向專利
專責機關提起異議者，依同法第一百零二條第一項規定，除應備具異議書外，並應附
其證明文件；從而有無違反專利法規定之情事，依法應由異議人附具證據供查。本件
原告於系爭專利案公告期間，檢具引證一、二、三等向原告舉發關係人黑松股份有限
公司系爭專利案，主張系爭專利為容器底部之底面中央形成內凹之圓弧形底，圓弧形
底外圍形成環狀平底，頂端向上形成適當大小之凹陷面之「吹塑瓶容器底部自撐構造
之改良」新型專利，係運用申請前之習用技術，不具首創性、進步性，有違專利法第
九十八條第一項第一款、第二款及第二項規定，請求撤銷系爭專利，經被告審查，以
引證一主要於自撐式底座含有圓形之輪轂沿中心軸線裝設，腳架及加強肋在周邊交替
徑向延伸，輪轂支徑為本體直徑之○‧一五至○‧二五，輪轂亦含與腳架延伸內接部
分之各項連接，及與加強肋延伸內端之各項連接，向上延伸之輪轂含有圓形之上壁及
環形壁。引證二主要於第一圖、第二之二圖、第二之七圖、第二之八圖及第四圖顯示
，容器底部具有谷線部，谷線部中央形成凹陷面，谷線部與其有接地平坦部之腳部相
結合。引證三主要於第八圖及第九圖顯示容器底部中央具有向上形成之凹陷面，凹陷
面與圓弧底外圍有段較緩斜度之連接部，底部周壁上則形成複數條突肋。引證一、二
、三雖設有凹陷面，惟引證一設有腳架、加強肋與輪轂連接，內接部分無明確之圓弧
形底結構；引證二底部係以谷線部與腳部兩側延伸部結合，並未揭示圓弧形底結構；
引證三底部周壁其有複數條突肋，且未揭示環狀平底；而系爭專利案底部並未具有腳
架、肋條，且圓弧形底與凹陷面、環狀平底呈一體相連關係。引證一、二、三與系爭
專利案之構造與技術運用難謂相同。系爭專利案以圓弧設計之圓形底，產生足夠支撐
力，具有增進之功效，無違專利法第九十八條第一項第一款、第二款及第二項規定，
為系爭專利案異議不成立之審定，發給八十七年三月四日（八七）台專（判）○二○
二七字第一○六○一四號專利異議審定書，原告不服，循序提起行政訴訟，主張：系
爭專利案關於新穎性方面已不表異議，但就進步性原處分及一再訴願決定之理由與法
理有所悖離，依系爭專利案之專利說明書所載，該系爭專利案原是為吹塑瓶容器底部
自撐強度所為之改良，特別是針對一種圓形底部而無腳架之吹塑瓶，如其說明書中第
一圖所揭示之習用保特瓶，由該習用保特瓶可清楚看出為一種無腳架之圓形底部的保
特瓶，而該保特瓶底部中央亦具有一內凹圓形底，而外圍形成一環狀平底，由此可確
知，保特瓶瓶底具有環狀平底的構造為習知技術，系爭專利案的改良處只是將內凹圓
形底改以內凹圓弧形底，並於內凹圓弧底頂端向上，形成一適當大小之凹陷面，系爭
專利案的技術特徵僅是為加強該種圓形底部的保特瓶抗壓強度而於瓶底中央內凹圓弧
形底及內頂端之凹陷面。就引證一技術觀之，其亦是一種吹瓶容器（即保特瓶），惟
其係一種底部具有腳架之保特瓶，此種保特瓶的瓶底本身的抗壓強度便高於圓形無腳
架之瓶底，然而引證一為進一步加強該種保特瓶底部的抗壓強度，遂於底部中央形成
一內凹斜面圓形底，並於內頂端向上形成一較小之凹陷面（如引證一第２圖所示），
而因為該保特瓶為具有腳架之瓶底，因此該內凹斜面圓形底更自然形成間斷形態，如
第３圖所示之各腳的圖號部分便是內凹斜面圓形底：由此可見，引證一中已揭示有
於具有腳架之保特瓶底部中央形成內凹斜面圓形底並於內凹頂端形成一較小之凹陷面
，藉以加強保特瓶底部抗壓強度之技術，而系爭專利案只是將此種技術運用傳統圓形
底之保特瓶的底部，再將內凹斜面圓改為內凹弧面圓，且未見有功效增進處，系爭專
利案之技術係為熟習該項技術者基於引證一之技術便能輕易完成且未能增進功效，應
不具進步性。又就引證二觀之，由引證二所揭示各圖中可清楚看出，其是一種與引證
一類似之設計，由其文及圖式所示，該種耐壓自立型容器係一種合成樹脂製品（即保
特瓶），且亦為一種底部具有腳架而耐壓較強之保特瓶，其主要技術亦是於容器底部
中央形成一內凹斜面圓形底，並於內頂端向上形成一較小之凹陷面，藉此更進一步提
升該容器抗壓強度及站立穩定性（如第３圖所示），可見系爭專利案之技術係為熟習
該項技術者基於引證二之技術便能輕易完成且未能增進功效，應不具進步性。另就引
證三觀之，在引證三之圖８中所揭示為一種與系爭專利案類似之圓形而無腳架的容器
，由圖８及圖９中明顯看出該容器底部中央形成一內凹圓弧形，且頂端向內形成一
較小之凹陷面而內凹圓弧形外圍自然形成一環狀底，此種設計可說是與系爭專利
案之瓶底幾乎相同，且二者所達之功效皆是為加強該種圓形無腳架容器的抗壓強度及
站立穩定性，系爭專利案係運用已知之引證三的習用技術且未能增進功效，為不具進
步性；至於再訴願決定理由謂引證三設有複數射狀肋之圓形平面一事，純屬誤解，如
引證三圖８所示，其中標示圖號者應便是再訴願機關所謂之射狀肋，但該射狀肋
在圖中是以假想線表示，也就是說該假想線所表示之射狀肋並非特定形態，而是一
種可以此形態加設之假設示意形態，此點可由圖９中只繪製有內凹圓弧形底及凹陷
面而並未有射狀肋便可確知，以引證三容器瓶底的整體形態與被異議保特瓶瓶底
的整體構造可謂相同，足證系爭專利案之技術不具進步性云云。惟查，系爭專利案在
容器底部中央形成內凹之圓弧形底以加強底部抗壓能力，在圓弧形底外圍形成環狀平
底以利容器穩定站立及在圓弧形底之頂端向上形成適當大小之凹陷面其有強化圓弧形
底抗壓強度。引證一有多個向下突出之空心腳架，每腳架具有與其他各腳架之底板共
平面之下平底板，俾藉此共同操作以支持容器於直立位置及多個彎曲之加強肋裝設在
各腳架間，腳架及加強肋從輪轂徑向伸出以防傾倒及承受內部壓力。引證二圖式揭示
在圓筒下端設有向下伸出複數腳架形成容器自撐結構。引證三圖式揭示容器下端中央
設有凹陷面，圓形平底設有複數放射狀加強肋。系爭專利案與引證一、二、三之結構
及技術並不相同，難謂系爭專利案可由引證一、二、三之揭示而輕易推論完成，且系
爭專利案在容器底部形成內凹之圓形底，藉由圓形底之圓弧設計構成強韌底部，使其
具有足夠之支撐力，已具增進功效。又系爭專利案主要為容器底部底面中央部位形成
內凹之圓弧形底，引證三雖在其容器下端設有凹陷面，惟該凹陷面並不具有系爭專利
案中央內凹圓弧形底之構形，且系爭專利案具有環狀平底，與引證三具有複數射狀肋
之圓形平面，兩者整體構造技術手段並不相同。系爭專利案以較引證三簡單之結構即
可達成引證三之功效，自具進步性。且本件於訴願再訴願程序中，訴願決定機關經濟
部將訴願書再訴願書連同相關卷證資料送請財團法人工業技術研究院機械工業研究所
囑託專家審查鑑定結果亦同，有該所八十七年七月八日（八七）工研機審字第○六七
一號及八十七年十二月七日（八七）工研機審字第一一九三號等附訴願卷可供參考。
從而，被告辯稱系爭專利案之第一圖只是單視圖，並無法證明杯體部分其有環狀平
底，況系爭專利案為一整體性構造，也不宜將系爭專利案之各部結構分開來論究。引
證一、二、三（即第00000000號「塑性吹模製自撐式容器」專利案、日本平
0－000000號公開特許公報影本、美國第0000000號專利案）雖各在中
央段有凹陷面；然引證一設有腳架、加強肋與輪轂結合，內接部亦非呈連續圓弧形底
結構；引證二亦是以腳部與谷線部延伸結合，且未呈現圓弧形底結構；引證三則未呈
環狀平底，至於突肋，此乃係於引證三說明書中載明係設於底部周壁者，且引證三
縱未設有突肋，亦未皆是系爭專利案之整體構造特徵。是以系爭專利案以圓弧形底與
凹陷面、環狀平底呈一體相連，且底部未設腳架、肋條，此等與引一、二、三當屬不
同技術，而系爭專利案可形成強韌底部及提高站立穩定型，當係有功效上增進者，堪
可採信。原告前揭主張系爭專利案第一圖可知，保特瓶具有環狀平底為習知技術，引
證一第２、３圖，已顯示在底部中央形成一內凹斜面圓形底，引證二各圖亦顯示，容
器底部中央形成一內凹斜面圓形底，並於內頂端形成一較小之凹陷面，引證三之圖８
、９，可看出容器底部中央形成一內凹圓弧形，且頂端向內形成小凹陷面，外圍自然
形成一環狀底，而圖８之射狀肋為假想線，並非特定形態，系爭專利案乃引證一、二
、三所能輕易完成者，系爭專利案不符新型專利要件，應予撤銷云云，委無可採。本
件原處分認事用法並無違誤，一再訴願決定遞予維持，均無不合，原告起訴意旨並無
理由，應予駁回。
據上論結，本件原告之訴為無理由，爰依行政訴訟法第二十六條後段，判決如主文。
中    華    民    國     八十九      年      六      月       八        日
                    行 政 法 院 第 二 庭
                                審 判 長 評  事      陳  石  獅
                                         評  事      彭  鳳  至
                                         評  事      黃  合  文
                                         評  事      林  茂  權
                                         評  事      王  立  杰
右  正  本  證  明  與  原  本  無  異
                                         法院書記官  王  福  瀛
中    華    民    國     八十九      年      七      月     二十七      日


司法院資訊處製作；財團法人民間司法改革基金會備份。
